臺灣高等法院臺南分院刑事判決　　　　　　九十年度上訴字第一五二六號　Ａ
　　　上　訴　人
　　　即　被　告　戊　○　○
右上訴人因偽造文書案件，不服臺灣嘉義地方法院八十八年度訴字第六五○號中華民
國九十年五月三十日第一審判決（起訴案號：臺灣嘉義地方法院檢察署八十八年度偵
字第六一七七號），提起上訴，本院判決如左：
      主      文
原判決關於戊○○部分撤銷。
戊○○共同連續行使偽造私文書，足以生損害於他人，處有期徒刑柒月。
      事      實
一、戊○○與林建璋（已經原審法院判處有期徒刑七月，緩刑三年確定在案）為夫妻
    關係，二人共同基於意圖為自己不法所有及行使偽造私文書之概括犯意，以林建
    璋名義為會首，共同招募民間互助會，邀甲○○、乙○○、己○○、丙○○、丁○○、周榮茂、曾源治等人參加為會員，會期自民國八十七年五月五日起至八十
    八年十月五日止，每月五日在嘉義縣竹崎鄉○○村○○路二八二號林建璋夫妻之
    共同住所標會，連同會首共計十八人，每月死會新台幣（下同）二萬元，採內標
    制。林建璋夫妻並虛列「何淑芬」、「美惠」、「許麗文」等為人頭會，且連續
    偽造「乙○○」、「許中庸」等會員及以虛列之「何淑芬」、「美惠」、「許麗
    文」之標單冒標會款，欺罔乙○○等會員，計向七個活會會員各詐取會款約二十
    萬二千元，足生損害於乙○○（以乙○○名義參加二會、許中庸名義參加一會，
    共參加三會）、己○○（以影佳相片參加一會）、丁○○（以仁壽藥房名義參加
    一會）、甲○○（以７～店長名義參加一會）、丙○○（阿首一會）等活會會
    員及被虛列之「何淑芬」等人。嗣戊○○於八十八年三月十九日離家出走，林建
    璋即於八十八年四月五日宣布停標又拒還會款，甲○○等會員始知受騙。
二、案經甲○○、乙○○、己○○、丙○○、丁○○訴請嘉義縣警察局竹崎分局移送
    台灣嘉義地方法院檢察署檢察官偵查起訴。
      理      由
一、上訴人即被告戊○○雖不否認有召集前開互助會並按期收取會款，嗣於八十八年
    四月五日宣布停標之事實，惟否認其有何偽造文書、詐欺之行為，辯稱：本互助
    會係由其夫妻二人共同負責主持，其離家出走前有向林建璋說明何人死會、何人
    活會，且當時所有投標、得標程序均正常運作，並未有人頭會或冒標情事，不曉
    得林建璋會宣布停標，而名單上之會員均係當時經營雞肉飯生意之客戶，由會員
    自行至店裡繳交會款，現無法聯絡，亦不知現尚有多少活會、多少死會云云。
二、經查：
  (1)前揭犯罪事實，已據告訴人甲○○、乙○○、己○○、丙○○、丁○○於警訊、
    偵查及原審指訴甚詳，復有互助會名單二份附於警卷足資佐證，衡之本件互助會
    已開標十一次，應尚有七個活會，且告訴人乙○○參加三會均未得標，卻已被列
    為死會會員，顯見被告確有冒用會員及虛列之人名義標會，使活會會員陷於錯誤
    而交付會款，其顯有施用詐術及為自己不法所有之意圖甚明，且足以生損害於乙○○、己○○、丁○○、甲○○、丙○○等活會會員及被虛列之「何淑芬」等人
    。
  (2)同案被告林建璋多次於偵查中及原審時自承：被告戊○○事先經其同意，以其名
    義擔任會首，本互助會係其夫妻二人共同招募，甲○○係其邀請入會，且被告戊○○不在時，亦會代收會款，向周榮茂借標該次確在現場，足認被告戊○○與林
    建璋二人確係基於犯意聯絡，共同為前揭行為。
  (3)又被告戊○○於八十八年三月十九日離家出走，林建璋於次月即八十八年四月五
    日宣布停標拒還會款之事實，為告訴人甲○○、乙○○於原審陳明在卷，顯見前
    開冒標會款之行為，在被告戊○○離家出走之前即已完成。
  (4)被告及告訴人對每次標會利息多少，均未有記錄或有所記憶，惟於會員名單載：
    「以每月二萬元，會員共十八位，方式內標，五日下午七時準時開標，底標１８
    ００元。」，則十次標會以扣除底標利息計每一活會會員共繳會款十八萬二千元
    ，再加第一會會首收款二萬元，共計繳會款二十萬二千元。至證人即會員周榮茂
    於原審證稱：曾源治係其邀請入會，他尚未標會云云，惟如再加曾源治為一活會
    ，與實際已進行十一次會僅剩七個活會不符，是證人周榮茂之傳言證詞，尚難採
    信，附為明。
  (5)綜上所述，足見被告戊○○之前揭辯詞，顯係事後畏罪卸責飾詞，不足採信。本
    件事證明確，被告之犯行，應可認定。
三、按民間互助會標會時填寫標金之紙張，雖未書明有標單字樣，惟依民間互助會之
    習慣，參與標會者於標單上均登載有標會人之姓名及金額，則該紙張之記載，即
    足以表示登載名義人擬以上述金額標取該互助會用意之證明，依刑法第二百二十
    條第一項規定，應以文書論。被告戊○○於本院調查時亦供承有書寫標單方式標
    取會款無誤。核被告戊○○所為，係犯刑法第二百十六條第二百二十條、第二
    百十條之行使偽造私文書罪（公訴人認係行使刑法第二百十條之私文書罪，容有
    誤會）及同法第三百三十九條第一項之詐欺取財罪。被告戊○○與林建璋間，有
    犯意聯絡及行為分擔，為共同正犯。其等偽造署押之行為，為偽造私文書之部分
    行為；偽造私文書之低度行為應為行使偽造私文書之高度行為所吸收，均不另論
    罪。被告先後多次行使偽造私文書及詐欺取財行為，均時間緊接，犯罪構成要件
    相同，顯係基於概括犯意反覆為之，各為連續犯，均應依刑法第五十六條之規定
    論以一罪，並依法加重其刑。被告於每次冒標後向活會會員詐取會款，係以一行
    為同時觸犯數罪名，為同種想像競合犯，應從一重處斷。被告所犯上開行使偽造
    私文書及詐欺取財二罪間，有方法結果之牽連犯關係，應從一重之行使偽造私文
    書罪處斷。
四、原審予被告戊○○論罪科刑，雖非無見，惟：(1)被告所冒標詐騙會款之對向係活
    會會員，原判決事實欄稱被告計向每名會員詐取會款二十二萬元，與事實稍有不
    符；(2)原判決認被告有冒用「曾源治」名義標會，尚非有據；(3)被告與其夫共同
    招募互助會，且林建璋列名會首，原判決量處同案被告林建璋有期徒刑七月，而
    量處被告戊○○有期徒刑十月，有失衡平。被告上訴意旨否認犯罪，雖不足採，
    但原判決既有可議，即無可維持，應由本院將原判決關於被告戊○○部分撤銷改
    判。因此審酌被告戊○○之素行、犯罪動機、目的、手段、及犯罪後否認犯行等
    一切情狀，量處如主文第二項所示之刑，以示懲儆。至被告戊○○與林建璋共同
    偽造之標單，已經丟棄，為被告戊○○供明，其前揭犯罪所用之標單，已廢失至
    明，應無庸宣告沒收，併此敘明。
據上論結，應依刑事訴訟法第三百六十九條第一項前段、第三百六十四條、第二百九
十九條第一項前段，刑法第二十八條、第五十六條、第二百十六條、第二百二十條第
一項、第二百十條、第三百三十九條第一項、第五十五條，罰金罰鍰提高標準條例第
一條前段，判決如主文。
本案經檢察官洪泰文到庭執行職務。
中    華    民    國      九十一      年      一      月      十七      日
                                  臺灣高等法院臺南分院刑事第五庭
                                      審判長法官  鄭    文    肅
                                            法官  陳    珍    如
                    法官  黃    三    哲
右正本證明與原本無異。
如不服本判決，應於判決送達後十日內向本院提出上訴狀，其未敘述理由者並應於提
出上訴狀後十日內向本院補提理由書（應附繕本)。
                                      法院書記官  陳    淑    貞
中    華    民    國      九十一      年      一      月      十八      日
附錄法條：
刑法第二百十六條：
行使第二百十條至第二百十五條之文書者，依偽造、變造文書或登載不實事項或使登
載不實事項之規定處斷。
刑法第二百二十條：
在紙上或物品上之文字、符號，依習慣或特約，足以為表示其用意之證明者，關於本
章之罪，以文書論。
刑法第二百十條：
偽造、變造私文書，足以生損害於公眾或他人者，處五年以下有期徒刑。
刑法第三百三十九條：
意圖為自己或第三人不法之所有，以詐術使人將本人或第三人之物交付者，處五年以
下有期徒刑、拘役或科或併科一千元以下罰金。
以前項方法得財產上不法之利益或使第三人得之者亦同。
前二項之未遂犯罰之。
